臺灣高等法院刑事判決
110年度上訴字第1322號
上  訴  人  臺灣新北地方檢察署檢察官
被      告  游雅惠



上列上訴人因被告詐欺案件，不服臺灣新北地方法院109年度審
訴字第2258號，中華民國110年2月3日所為之第一審判決（起訴
案號：臺灣新北地方檢察署109年度偵字第26814號），提起上訴
，本院判決如下：
    主  文
原判決撤銷。
游雅惠犯三人以上共同詐欺取財罪，處有期徒刑壹年貳月。又犯
三人以上共同詐欺取財罪，處有期徒刑壹年貳月。應執行有期徒
刑壹年肆月。
未扣案之犯罪所得新臺幣壹萬貳仟元沒收，於全部或一部不能沒
收或不宜執行沒收時，追徵其價額。
    事  實
一、真實姓名年籍不詳、通訊軟體LINE暱稱「陳小姐」（下稱「陳小姐」）之成年人對游雅惠誘以提供自己帳戶並前往提款再交付予指定之人，每提領新臺幣（下同）10萬元可從中抽取約4千元之報酬，游雅惠雖預見非有正當理由，徵求他人之金融帳戶資料，抑或徵求他人持來源不詳之金融卡代為提領款項，其目的多係欲製造金流斷點，藉以取得不法犯罪所得而遂行財產犯罪，竟基於縱使「陳小姐」要其提領與交付之款項為詐欺、洗錢不法所得，亦不違背其本意之不確定故意，於民國109年4月30日，拍照傳送其所申設之中國信託商業銀行（下稱中國信託）帳號000000000000號帳戶資訊予「陳小姐」，「陳小姐」即告以真實姓名年籍不詳、通訊軟體LINE暱稱「林勇新」（下稱「林勇新」）之人會與其聯絡，要其依「林勇新」指示前往提領款項。游雅惠即與「陳小姐」、「林勇新」共同意圖為自己不法之所有，基於三人以上共同詐欺取財及洗錢之犯意聯絡，分別為下列行為：
（一）由「陳小姐」所屬之詐騙集團某不詳成員於109年5月8日1
      7時55分許，假冒林錦鳳之姪女撥打電話予林錦鳳，佯稱
      ：最近更新門號需重新加入LINE好友云云，繼於同年月12
      日10時29分許起，接續以LINE撥打電話予林錦鳳，佯稱：
      急需借款，三天後可還款云云，並以LINE傳送訊息方式指
      定將款項匯入游雅惠之前揭中國信託帳戶，致林錦鳳陷於
      錯誤，於同（12）日11時13分許，前往新北市○○區○○路○
      段00號中國信託北新莊分行，臨櫃存款10萬元至游雅惠之
      中國信託帳戶內。
　　　游雅惠隨即接到「林勇新」指示，於林錦鳳存入不久後之
      同（12）日11時28分許，至新北市○○區○○路○段000號之統
      一超商高峰門市，以自動櫃員機提款之方式提領9萬6千元
      （未提領出之4千元為游雅惠本次之報酬），並旋至附近
      之新北市土城區中央路二段121巷內，將所領得之9萬6千
      元交付予「林勇新」派來之人，以此方式掩飾、隱匿詐欺
      犯罪所得之來源、去向而移轉犯罪所得。嗣游雅惠再於同
      日13時許，自行提領前揭帳戶內之報酬4千元。嗣於109年
      5月15日，經林錦鳳撥打電話予其姪女聯繫後始知受騙而
      報警處理。
（二）「陳小姐」所屬之詐騙集團某不詳成員另於109年5月10日
      16時4分許，假冒李美霞之友人「育瑛」撥打電話予李美
      霞，佯稱：最近更新門號云云，繼於同年月12日，再次以
      前開門號撥打電話聯繫李美霞，佯稱：因故急需借款，待
      賣股票後即可還款云云，並以傳送簡訊方式指定匯入游雅
      惠之中國信託帳戶，致李美霞陷於錯誤，而於同（12）日
      13時44分許，前往臺南市○○區○○路○段00號第一商業銀行
      歸仁分行，臨櫃匯款18萬元至游雅惠之中國信託帳戶內。
　　　「林勇新」隨即聯絡游雅惠，游雅惠即依「林勇新」指示
      ，於同（12）日14時50分許，至新北市○○區○○路○段00號
      之中國信託金城分行，以臨櫃提款之方式提領18萬元，並
      旋至新北市土城區永豐路98巷與立德路口，將領得之18萬
      元交付予「林勇新」指派之人，該人並當場交付報酬8千
      元予游雅惠，以此方式掩飾、隱匿詐欺犯罪所得之來源、
      去向而移轉犯罪所得。嗣李美霞於109年5月15日撥打「育
      瑛」所留之門號，發覺該門號已暫停使用始知受騙而報警
      處理。
二、案經林錦鳳訴由新北市政府警察局永和分局報告臺灣新北地
    方檢察署檢察官偵查起訴。
    理  由
壹、證據能力之說明
一、按被告以外之人於審判外之言詞或書面陳述，除法律有規定
    者外，不得作為證據。又被告以外之人於審判外之陳述，雖
    不符合刑事訴訟法第159條之1至第159條之4之規定，但經當
    事人於審判程序同意作為證據，法院審酌該言詞陳述或書面
    陳述作成時之情況，認為適當者，亦得為證據；當事人、代
    理人或辯護人於法院調查證據時，知有同法第159條第1項不
    得為證據之情形，而未於言詞辯論終結前聲明異議者，視為
    有前項之同意。刑事訴訟法第159條第1項及第159條之5分別
    定有明文。本件上訴人即檢察官、被告游雅惠，就本件卷內
    被告以外之人於審判外之陳述，於本院審判程序時均表示不
    爭執（見本院卷第66頁），且迄本院言詞辯論終結前未聲明
    異議，經本院審酌該等證據之作成情況，核無違法取證或其
    他瑕疵，認均適為本案認定事實之依據，依刑事訴訟法第15
    9條之5規定，均有證據能力。
二、又本件認定事實引用之卷內其餘非供述證據（詳後述），並
    無證據證明係公務員違背法定程序取得，依刑事訴訟法第15
    8條之4規定反面解釋，均有證據能力。
貳、實體方面：
一、認定事實所憑之證據及理由：
（一）訊據被告對於上開事實，業已於警詢、偵查、原審及本院
      審理時均坦承不諱（見偵查卷第4頁反面至第5頁反面、第
      30頁正反面、第39頁反面至第40頁反面，原審卷第64頁、
      第88頁，本院卷第68頁），核與告訴人林錦鳳及被害人李
      美霞於警詢之指述（見偵查卷第7頁至第8頁、第11頁至第
      12頁）大致相符，復有林錦鳳與本案詐騙集團成員之LINE
      對話截圖四張、中國信託新臺幣存提款交易憑證、李美霞
      第一銀行匯款申請書回條、第一銀行綜合存款存摺封面及
      內頁影本、統一超商高峰門市監視器錄影畫面擷圖四張、
      中國信託金城分行監視器錄影畫面擷圖一張等在卷可稽（
      見偵查卷第20頁正反面、第57頁至第59頁、第63頁至第64
      頁、第70頁），足認被告前開任意性之自白確與事實相符
      ，堪以採信。
（二）按刑法上故意，分直接故意（確定故意）與間接故意（不
      確定故意），行為人對於構成犯罪之事實，明知並有意使
      其發生者，為直接故意；行為人對於構成犯罪事實，預見
      其發生而其發生並不違背其本意者，為間接故意。又金融
      存款帳戶，事關存戶個人財產權益之保障，與存戶之金融
      卡、密碼結合，其專屬性、私密性更形提高，一般人均有
      妥為保管存摺、金融卡、密碼，以防止被他人冒用之認識
      ，縱有特殊情況偶有將存摺、金融卡、密碼交付他人之需
      ，亦必深入瞭解其用途後再行提供以使用，若落入不明人
      士手中，極易被利用為詐欺、洗錢之犯罪工具，恆係吾人
      日常生活經驗與事理之然；兼以近來利用人頭帳戶以行詐
      騙之事屢見不鮮，詐騙集團以購物付款方式設定錯誤、中
      獎、退稅、家人遭擄、信用卡款對帳、提款卡密碼外洩、
      疑似遭人盜領存款等事由，詐騙被害人至金融機構櫃檯電
      匯，抑或持提款卡至自動櫃員機依其指示操作，使被害人
      誤信為真而依指示操作轉出款項至人頭帳戶後，詐騙集團
      成員隨即將之提領一空之詐騙手法，層出不窮，且經政府
      多方宣導，並經媒體反覆傳播，而諸如擄車勒贖、假勒贖
      電話、刮刮樂詐財、網路詐騙、電話詐騙等，多數均係利
      用他人帳戶，作為恐嚇取財或詐欺取財所得財物匯入、取
      款以逃避檢警查緝之用之犯罪工具，是依一般人通常之知
      識、智能及經驗，均已詳知向陌生人購買、承租或其他方
      法取得帳戶者，多係欲藉該帳戶取得不法犯罪所得，並逃
      避追查身分，是避免金融帳戶被不法行為人利用為詐財之
      工具，應係一般生活所易於體察之常識。以被告案發時之
      年齡、先前所自承專科畢業之智識、曾在科技、服務業工
      作之經驗，其對他人取得上開帳戶之目的，係供作詐欺取
      財、洗錢使用，當有所預見，益徵被告將自己之銀行帳戶
      提供予他人使用，進而親自提領所匯入之款項，係參與詐
      欺、洗錢不法行為之情甚明。　
（三）又被告於警詢、原審及本院供稱：我因為家中開銷大，就
      上網應徵工作，從頭到尾接觸到網路聯絡人「陳小姐」及
      「林勇新」指派來向我收錢的工讀生，「林勇新」是用LI
      NE派工給我，要我去領錢，他還跟我說李美霞匯的款項比
      較大，叫我用臨櫃提領，我再把錢拿到巷子交給工讀生等
      語（見偵查卷第39頁至第41頁，原審卷第89頁，本院卷第
      64頁至第65頁）。則被告自承「陳小姐」與其聯絡，以LI
      NE收取其提供之之中國信託帳戶資料，再由「林勇新」派
      工，領款後與「林勇新」指派之工讀生見過面二次，被告
      負責出面提領、交付款項之車手工作，是以，被告主觀上
      對本案詐騙行為主體乃三人以上所組成之事實有所認識，
      當無疑義。而本案詐騙之成員彼此各司其職，被告先提供
      銀行帳戶予「陳小姐」，再依「林勇新」之指示至新北市
      土城區之超商及銀行分行等處提領被害人匯入之款項，在
      領得贓款後，復將金錢交予「林勇新」指派之人，由其轉
      交「林勇新」，足見被告明瞭詐騙款項會做層層移轉，製
      造金流斷點，藉此增加檢調機關追查贓款流向之難度，甚
      為明確。
（四）綜上所述，本件事證已臻明確，被告之犯行洵堪認定，應
      予依法論科。
二、論罪：
（一）按洗錢防制法業於105年12月28日修正公布，並於106年6
      月28日生效施行（下稱新法）。修正前該法（下稱舊法）
      將洗錢行為區分為將自己犯罪所得加以漂白之「為自己洗
      錢」及明知是非法資金，卻仍為犯罪行為人漂白黑錢之「
      為他人洗錢」兩種犯罪態樣，且依其不同之犯罪態樣，分
      別規定不同之法定刑度。惟洗錢犯罪本質在於影響合法資
      本市場並阻撓偵查，不因為自己或為他人洗錢而有差異，
      且洗錢之行為包含處置（即將犯罪所得直接予以處理）、
      多層化（即為使偵查機關難以追查金流狀況，以迂迴層轉
      、化整為零之多層化包裝方式，掩飾或隱匿特定犯罪所得
      ）及整合（即收受、持有或使用他人犯罪所得，使該犯罪
      所得披上合法之外衣，回歸正常金融體系）等各階段行為
      ，其模式不祇一端，上開為自己或為他人洗錢之二分法，
      不僅無助於洗錢之追訴，且徒增實務事實認定及論罪科刑
      之困擾。故而為澈底打擊洗錢犯罪，新法乃依照國際防制
      洗錢金融行動工作組織（Financial Action Task Force
      ，下稱FATF）40項建議之第3項建議，並參採聯合國禁止
      非法販運麻醉藥品和精神藥物公約及聯合國打擊跨國有組
      織犯罪公約之洗錢行為定義，將洗錢行為之處置、多層化
      及整合等各階段，全部納為洗錢行為，而於新法第2條規
      定：「本法所稱洗錢，指下列行為：一、意圖掩飾或隱匿
      特定犯罪所得來源，或使他人逃避刑事追訴，而移轉或變
      更特定犯罪所得。二、掩飾或隱匿特定犯罪所得之本質、
      來源、去向、所在、所有權、處分權或其他權益者。三、
      收受、持有或使用他人之特定犯罪所得。」以求與國際規
      範接軌。又因舊法第3條所規範洗錢犯罪之前置犯罪門檻
      ，除該條所列舉特定嚴重危害社會治安及經濟秩序之犯罪
      暨部分犯罪如刑法業務侵占等罪犯罪所得金額須在五百萬
      元以上者外，限定於法定最輕本刑為五年以上有期徒刑以
      上刑之「重大犯罪」，是洗錢行為必須以犯上述之罪所得
      財物或財產上利益為犯罪客體，始成立洗錢罪，過度限縮
      洗錢犯罪成立之可能，亦模糊前置犯罪僅在對於不法金流
      進行不法原因之聯結而已，造成洗錢犯罪成立門檻過高，
      洗錢犯罪難以追訴。故新法參考FATF建議，就其中採取門
      檻式規範者，明定為最輕本刑為六個月以上有期徒刑之罪
      ，並將「重大犯罪」之用語，修正為「特定犯罪」；另增
      列未為最輕本刑為六個月以上有期徒刑之罪所涵括之違反
      商標法等罪，且刪除有關犯罪所得金額須在5百萬元以上
      者，始得列入前置犯罪之限制規定，以提高洗錢犯罪追訴
      之可能性。從而新法第14條第1項所規範之一般洗錢罪，
      必須有第3條規定之前置特定犯罪作為聯結，始能成立。
      倘能證明人頭帳戶內之資金係前置之特定犯罪所得，即應
      逕以一般洗錢罪論處，自無適用特殊洗錢罪之餘地。例如
      詐騙集團向被害人施用詐術後，為隱匿其詐欺所得財物之
      去向，而令被害人將其款項轉入該集團所持有、使用之人
      頭帳戶，並由該集團所屬之車手前往提領詐欺所得款項得
      逞，檢察官如能證明該帳戶內之資金係本案詐欺之特定犯
      罪所得，即已該當於新法第14條第1項之一般洗錢罪。另
      過去實務認為，行為人對犯特定犯罪所得之財物或利益作
      直接使用或消費之處分行為，或僅將自己犯罪所得財物交
      予其他共同正犯，祇屬犯罪後處分贓物之行為，非本條例
      所規範之洗錢行為，惟依新法規定，倘行為人意圖掩飾或
      隱匿特定犯罪所得來源，而將特定犯罪所得直接消費處分
      ，甚或交予其他共同正犯，而由共同正犯以虛假交易外觀
      掩飾不法金流移動，即難認單純犯罪後處分贓物之行為，
      應仍構成新法第2條第1或2款之洗錢行為（最高法院108年
      度台上字第1744號判決意旨參照）。
（二）「陳小姐」、「林勇新」等詐騙集團成員在取得被告之中
      國信託帳戶後，由該詐騙集團成員向林錦鳳、李美霞施用
      詐術，復為隱匿其等詐欺所得財物之去向，令林錦鳳、李
      美霞將款項分別依指示匯入所持有之被告中國信託帳戶，
      再指示被告以銀行自動櫃員機或臨櫃提款方式取得詐騙款
      後，將贓款轉交詐騙集團得逞，核被告所為，均係犯刑法
      第339條之4第1項第2款三人以上共同詐欺取財罪及違反洗
      錢防制法第2條第1款、第2款規定，而犯同法第14條第1項
      洗錢罪。公訴人雖於起訴書之所犯法條部分漏未論述被告
      違反洗錢防制法第2條第1款、第2款規定，而犯同法第14
      條第1項之一般洗錢罪，惟其起訴事實業已敘及，自應為
      起訴效力所及，且經本院當庭告知被告所犯法條（見本院
      卷第63頁），並就此部分被訴事實訊問被告（見本院卷第
      66頁至第68頁），且給予被告辯論之機會（見本院卷第68
      頁至第69頁），其防禦權已獲得保障，本院自得予以審理
      。
（三）按共同正犯在主觀上須有共同犯罪之意思，客觀上須為共
      同犯罪行為之實行。所謂共同犯罪之意思，係指基於共同
      犯罪之認識，互相利用他方之行為以遂行犯罪目的之意思
      ；共同正犯因有此意思之聯絡，其行為在法律上應作合一
      的觀察而為責任之共擔。至於共同正犯之意思聯絡，不以
      彼此間犯罪故意之態樣相同為必要，蓋刑法第13條第1項
      、第2項雖分別規定行為人對於構成犯罪之事實，明知並
      有意使其發生者，為故意；行為人對於構成犯罪之事實，
      預見其發生而其發生不違背其本意者，以故意論。前者為
      直接故意，後者為間接故意，惟不論「明知」或「預見」
      ，僅認識程度之差別，間接故意應具備構成犯罪事實之認
      識，與直接故意並無不同。除犯罪構成事實以「明知」為
      要件，行為人須具有直接故意外，共同正犯對於構成犯罪
      事實既已「明知」或「預見」，其認識完全無缺，進而基
      此共同之認識「使其發生」或「容認其發生（不違背其本
      意）」，彼此間在意思上自得合而為一，形成犯罪意思之
      聯絡。故行為人分別基於直接故意與間接故意實行犯罪行
      為，自可成立共同正犯。查，被告基於三人以上共同詐欺
      取財及洗錢之不確定故意，為取得報酬，不僅提供帳戶，
      並參與提領有直接故意之共同正犯詐欺所得之款項，轉交
      予共同正犯，則被告與「陳小姐」、「林勇新」等人間，
      有犯意聯絡及行為分擔，為共同正犯。
（四）被告上開二次犯行，均係以一行為同時犯上開三人以上共
      同詐欺取財罪及洗錢罪二罪，為想像競合犯，應依刑法第
      55條規定，從一重之三人以上共同詐欺取財罪論處。
（五）詐欺取財罪既係為保護個人之財產法益而設，則關於行為
      人詐欺犯罪之罪數計算，原則上自應依遭受詐欺之被害人
      人數定之，就不同被害人所犯之詐欺取財行為，受侵害之
      財產監督權既歸屬各自之權利主體，且犯罪時間或空間亦
      有相當差距，應屬犯意各別，行為互殊，均應分論併罰。
      是被告所涉上開詐欺取財等犯行，分別侵害林錦鳳、李美
      霞二人之獨立財產監督權，且犯罪行為各自獨立，犯意各
      別，行為互殊，應予分論併罰。
三、撤銷原判決之理由：
    原審以被告上開犯行事證明確予以論罪科刑，固非無見。惟
    查：　　　
（一）被告參與本案，除交付自己之中國信託帳戶外，並親自出
      面領取詐騙款項再轉交上手，已製造金流之斷點，致檢警
      無從或難以追查前揭犯罪所得，而掩飾、隱匿該犯罪所得
      之來源及去向，核屬洗錢防制法所規範之洗錢行為，原判
      決漏未認定被告亦構成洗錢防制法第14條第1項之一般洗
      錢罪，併與三人以上共同詐欺取財罪依想像競合犯規定從
      一重處斷，依前揭說明，其適用法則尚有未當。
（二）被告前雖未曾因故意犯罪受有期徒刑以上刑之宣告，有本
      院被告前案紀錄表可按（本院卷第29頁），然被告犯後未
      與林錦鳳、李美霞達成和解，賠償損失，難認有悛悔實據
      ，自有藉刑之執行矯正其偏差行為，衡平犯罪所肇損害之
      必要，無從為緩刑之宣告，原審諭知緩刑，亦難認妥適。
  　檢察官上訴，指原審就被告二次犯行，分別量處有期徒刑一
    年二月，定應執行有期徒刑一年六月，量刑較兩罪相加二年
    四月，明顯過輕云云，惟本院認被告就本案係擔任提供帳戶
    及提領現金之角色，應不予緩刑之宣告，則就被告之宣告刑
    ，斟酌其於本案之角色，改量處如主文所示之宣告刑及應執
    行刑為適當，是檢察官此部分上訴並無理由，然指摘被告迄
    今未與林錦鳳、李美霞達成和解、賠償損失，原審諭知緩刑
    ，除難對被告有所警惕，更將助長詐欺集圑吸收無前科之人
    參與犯罪，動搖民眾對司法的信任等語，則為有理由，且原
    判決既有前揭部分可議之處，自應由本院將原判決予以撤銷
    改判。
四、科刑：
　　爰以行為人之責任為基礎，審酌被告不思以正途賺取所需，
    竟貪圖不法利益，參與本案詐騙，除提供自己中國信託帳戶
    供林錦鳳、李美霞匯款，嗣又出面將詐騙款領出後轉交詐騙
    集團成員，製造金流斷點，造成林錦鳳、李美霞二人之財產
    損失同時，增加檢警查緝及被害人求償之困難，所為實值非
    難，然被告所為非直接對被害人施行詐術騙取財物，且僅屬
    受指示行事而非出於主導地位，犯後始終坦承犯行（包括對
    洗錢犯罪事實自白之減輕事由），犯後態度尚可，另考量被
    告迄今未與林錦鳳、李美霞和解、賠償損失，兼衡自陳專科
    畢業之智識程度，曾從事科技業等工作，家庭經濟之生活狀
    況，及基於限制加重原則、比例原則、平等原則、責罰相當
    原則等界限，爰就被告所犯二次犯行所處之各有期徒刑，定
    應執行刑如主文第二項所示，以符比例原則、罪刑相當原則
    。
五、沒收：
    查被告自承因本案犯行獲取4千元、8千元，合計1萬2千元之
    報酬（見偵查卷第5頁、第40頁反面），屬被告之犯罪所得
    ，且迄今未賠償林錦鳳、李美霞分毫，應依刑法第38條之1
    第1項前段、第3項規定沒收之，於全部或一部不能沒收或不
    宜執行沒收時，追徵其價額。
據上論斷，應依刑事訴訟法第368條、第369條第1項前段、第364
條、第299條第1項前段，洗錢防制法第2條第1款、第2款、第14
條第1項，刑法第11條、第28條、第339條之4第1項第2款、第55
條、第51條第5款、第38條之1第1項前段、第3項，刑法施行法第
1條之1第1項，判決如主文。
本案經檢察官林安紜到庭執行職務。
中　　華　　民　　國　　110 　年　　8 　　月　　18　　日
                  刑事第二十庭  審判長法　官  王復生
                                      法　官  張紹省
                                      法　官  遲中慧
以上正本證明與原本無異。
如不服本判決，應於收受送達後20日內向本院提出上訴書狀，其
未敘述上訴之理由者並得於提起上訴後20日內向本院補提理由書
（均須按他造當事人之人數附繕本）「切勿逕送上級法院」。
                                      書記官  鄭巧青
中　　華　　民　　國　　110 　年　　8 　　月　　18　　日
附錄本案論罪科刑法條全文：
洗錢防制法第2條
本法所稱洗錢，指下列行為：
一、意圖掩飾或隱匿特定犯罪所得來源，或使他人逃避刑事追訴
    ，而移轉或變更特定犯罪所得。
二、掩飾或隱匿特定犯罪所得之本質、來源、去向、所在、所有
    權、處分權或其他權益者。
三、收受、持有或使用他人之特定犯罪所得。

洗錢防制法第14條
有第二條各款所列洗錢行為者，處七年以下有期徒刑，併科新臺
幣五百萬元以下罰金。
前項之未遂犯罰之。
前二項情形，不得科以超過其特定犯罪所定最重本刑之刑。

中華民國刑法第339條（普通詐欺罪）
意圖為自己或第三人不法之所有，以詐術使人將本人或第三人之
物交付者，處五年以下有期徒刑、拘役或科或併科50萬元以下罰
金。
以前項方法得財產上不法之利益或使第三人得之者，亦同。
前二項之未遂犯罰之。

中華民國刑法第339條之4
犯第339條詐欺罪而有下列情形之一者，處一年以上七年以下有
期徒刑，得併科一百萬元以下罰金：
一、冒用政府機關或公務員名義犯之。
二、三人以上共同犯之。
三、以廣播電視、電子通訊、網際網路或其他媒體等傳播工具，
    對公眾散布而犯之。
前項之未遂犯罰之。